【裁判字號】    95,上易,1564
【裁判日期】    951019
【裁判案由】    詐欺等
【裁判全文】
臺灣高等法院刑事判決                95年度上易字第1564號
上  訴  人
即  自訴人  丙○○
自訴代理人  劉敏  律師
被      告  甲○○
            乙○○
共      同
選任辯護人  胡文英律師
上列上訴人自訴被告等詐欺等案件，不服臺灣板橋地方法院94
年度自字第66號，中華民國95年6月23日第一審判決，提起上訴
，本院判決如下：
    主  文
上訴駁回。
    理  由
一、本案經本院審理結果，認第一審判決均諭知被告甲○○、乙○○無罪，核無不當，應予維持，除後述三補充外餘均引用
    第一審判決書記載之證據及理由（如附件）。
二、上訴人即自訴人上訴意旨略以：被告出示名片，聲稱自己係
    有財力之人，誘騙上訴人相信其有資力購買房地，上訴人才
    同意由租轉售；由全部交易過程觀之，被告係施用詐術誘騙
    上訴人讓售房地，而得不法利益，顯構成詐欺罪；另系爭房
    地之所有權狀係由上訴人持有中，被告竟謊報遺失，業經地
    政事務所依法公告，地政事務所顯已登載，原判決未予詳查
    ，遽為被告二人無罪之判決，亦有違誤；被告二人為夫妻，
    證人陳鐵男去找被告甲○○時，均見被告乙○○，且被告乙○○於系爭房地購入未幾，即將戶籍遷入，顯見被告二人有
    犯意之聯絡，原判決為被告乙○○無罪之諭知，亦有違誤云
    云。
三、然查：
（一）關於誣告部分，自訴代理人於本院審理中自承：「我們以
      為他有去警察局謊報遺失，所以以為他有誣告，後來發現
      他沒有去警察局報遺失，只有直接向地政事務所申報，此
      部分只構成使公務員登載不實罪，不構成誣告罪」等語。
      足認上訴人自訴被告二人涉犯誣告罪嫌，顯係因一己之誤
      認所致，此外並無任何事證足認被告二人有向何偵查犯罪
      機關誣告之行為，此部分之上訴即無理由，合先敘明。
（二）按刑法第339條第1項詐欺罪之成立，以意圖為自己或第三
      人不法所有，以詐術使人將本人或第三人之物交付為要件
      。所謂以詐術使人交付，必須被詐欺人因其詐術而陷於錯
      誤，若其所用方法，不能認為詐術，亦不致使人陷於錯誤
      ，即不構成該罪（最高法院46年台上字第260號判例參照
      ）。查本件上訴人於自訴狀中，就被告施用如何之詐術，
      使其誤信而出售不動產一節，並未敘明。提起上訴後，雖
      稱：被告出示名片，聲稱自己係有財力之人，誘騙上訴人
      相信其有資力購買房地，伊才同意由租轉售；由全部交易
      過程觀之，被告顯係施用詐術誘騙上訴人云云。惟甲○○
      否認向上訴人表示自己有財力，且證諸社會生活之實際，
      出示名片並聲稱自己係有財力之人，衡情尚不足以使人即
      相信該人確有財力。參以被告確於訂買賣契約後，以系爭
      房地為擔保，向銀行辦理貸款，用以償付部分價金，而證
      人丁○○之陳述與被告二人有無施用詐術無關，被告二人
      所得稅申報情形與彼等有無自稱有財力亦無何關連，即無
      調查之必要。可見上訴人指稱甲○○施用詐術，騙稱自己
      有財力，使其陷於錯誤，當非有據。至甲○○以所買不動
      產貸得之金錢，未依約全額交付上訴人作為買賣價金，要
      屬民事債務不履行之問題，應循民事訴訟程序解決。
（三）按刑法第214條使公務員登載不實罪之成立，係以該行為
      足以生損害於公眾或他人者為要件，且本罪不處罰未遂犯
      ，此觀諸刑法第214條之規定自明。另按申請土地所有權
      狀或他項權利證明書補給時，應由登記名義人敘明其滅失
      之原因，檢附切結書或其他有關證明文件，經登記機關公
      告30日，並通知登記名義人，公告期滿無人提出異議後，
      登記補給之。土地登記規則第155條定有明文。查本件被
      告甲○○向地政事務所申報所有權狀遺失，固經地政事務
      所依法公告，然陳鐵男已於公告期間提出甲○○之申請異
      議，因而遭到駁回，有臺北縣中和地政事務所94年10月30
      日北縣中地登字第0940013011號函在卷可稽，足見地政機
      關尚未將遺失所有權狀之不實事項登載於職務上所掌之地
      籍公文書上，因而亦不足以生損害於公眾或他人，自與刑
      法第214條使公務員登載不實罪之成立要件有間。
（四）另按夫妻互負同居之義務，民法第1001條前段定有明文。
      查本件被告二人為夫妻，則自訴人之父即證人陳鐵男去找
      被告甲○○時，均見到被告乙○○，或被告乙○○於系爭
      房地購入後，即將戶籍遷入，應無違常。且系爭房屋之租
      賃及系爭房地之買賣，除簽訂買賣契約時，自訴人曾到場
      簽約外，餘均由陳鐵男與被告甲○○接洽，被告乙○○從
      未在場等情，業據證人陳鐵男結證在卷（見原審卷第107
      頁）；此外，自訴人並未舉提相關事證，以供法院調查，
      又無任何事證足認被告二人有何詐欺等犯行，即無從為被
      告二人不利之認定。
四、綜上所述，上訴人上訴意旨所陳各節，於法均無可採，上訴
    意旨任意指摘原判決不當，求予撤銷改判，為無理由，應予
    駁回。
據上論結，應依刑事訴訟法第373條、第368條，判決如主文。
中    華    民    國    95    年    10    月    19    日
                  刑事第二庭審判長法  官  呂丹玉
                                  法  官  林恆吉
                                  法  官  林銓正
以上正本證明與原本無異。
誣告部分如不服本判決，應於收受送達後10日內向本院提出上訴
書狀，其未敘述上訴之理由者並得於提起上訴後10日內向本院補
提理由書（均須按他造當事人之人數附繕本）。
其餘不得上訴。
                                  書記官  陳玲憶
中    華    民    國    95    年    10    月    20    日
附表：
臺灣板橋地方法院刑事判決                94年度自字第66號
自  訴  人  丙○○  住臺北縣永和市○○路29巷14號2樓
自訴代理人  劉敏卿  律師
被      告  甲○○  男  66歲（民國29年11月3日）
                    身分證統一編號：Ｚ000000000號
                    住臺北縣中和市○○○路133號9樓之1
            乙○○  女  64歲（民國○○年○月○日生）
                    身分證統一編號：Ｚ000000000號
                    住臺北縣中和市○○○路133號9樓之1
共      同
選任辯護人  胡文英  律師
上列被告等因詐欺案件，經自訴人提起自訴，本院判決如下：
    主  文
甲○○、乙○○均無罪。
    理  由
一、自訴意旨略謂：被告甲○○、乙○○係夫妻，其等於民國（
    下同）92年12月15日向自訴人丙○○承租自訴人所有坐落臺
    北縣中和市○○○路133 號9 樓之1 （4095建號）房屋，約
    定月租為新台幣（下同）19,000元，押金38,000元，被告等
    給付自訴人57,000元後，即進住上開房屋，未幾，被告等即
    向自訴人提議購買前開房屋暨坐落臺北縣中和市○○段64 5
    地號土地，幾經商議，雙方議定買賣價金為510 萬元，並以
    被告等先前給付之前述押金作為買賣定金，同時約定辦理貸
    款及付款事宜。自訴人為配合被告等之貸款，依約於93年3
    月25日將前揭不動產辦理過戶登記予被告甲○○，被告等則
    於同日以系爭房地向陽信商業銀行辦理抵押貸款350 萬元，
    被告取去其中25萬元後，始將餘款交付自訴人償還原貸款銀
    行，塗銷原設定之抵押權。被告為依約再給付自訴人尾款，
    要求以前述房地於93年9 月7 日向國泰世華商業銀行辦理轉
    貸，提高貸款額度至516 萬元，餘80萬元，被告又取去30萬
    元，僅再給付自訴人50萬元。惟嗣後屢經自訴人迭催給付尾
    款，被告等均置之不理。茲自訴人出售前開房地，僅取得37
    8 萬元之價金，被告尚積欠1,318,000 元；反之，被告僅實
    際支出38,000元，且因貸款而取得55萬元，及使用系爭房屋
    2 年之利益。又因自訴人一再催繳尾款，被告先以貸款事宜
    遭耽擱，予以推託，旋以另尋其他金融機構再提高貸款為由
    ，向代書及自訴人要求先行交付權狀予被告等，俾利其貸款
    還款。自訴人不從，被告等竟向地政機關謊稱系爭房地所有
    權狀遺失，而申請補發，幸經自訴人發覺，提出異議，始經
    地政機關駁回。因認被告等涉犯刑法第339 條第1 項、第2
    項之詐欺取得財及詐欺得利罪、第214 條之使公務員登載不
    實罪、第171 條之誣告罪等罪嫌云云。
二、按犯罪事實應依證據認定之，無證據不得認定犯罪事實；不
    能證明被告犯罪者，應諭知無罪之判決，刑事訴訟法第154
    條第2 項、第301 條第1 項分別定有明文。又事實之認定應
    憑證據，如未能發現相當證據，或證據不足以證明，自不能
    以推測或擬制之方法為裁判基礎；認定犯罪事實所憑之證據
    ，雖不以直接證據為限，間接證據亦包括在內，然無論直接
    或接接證據，其為訴訟上之證明，須於通常一般之人均不致
    於有所懷疑，而確信其為真實之程度者，始得據之為有罪之
    認定，倘其證明尚未達到此一程度，而有合理性懷疑之存在
    時，即無從為有罪之認定；再告訴人之告訴，係以使被告受
    刑事訴追為目的，是其陳述是否與事實相符，仍應調查其他
    證據以資審認，有最高法院40年台上字第86號、76年台上字
    第4986號、52年台上字第1300號判例可資參照。
三、訊據被告甲○○坦承先承租系爭房屋後，與自訴人簽訂契約
    購買系爭房地，然被告等均堅詞否認犯罪，被告甲○○辯稱
    ：其向自訴人之父陳男承租系爭房屋時，曾表明無力購買
    系爭不動產，但因陳男極力勸說，故於簽訂買賣契約後，
    先向陽信商業銀行貸款350 萬元，並將核撥貸款中之325 萬
    元，交予陳男清償伊先前之貸款，但因購屋之尾款不足，
    其復向國泰世華商業銀行貸款80萬元，再將其中50萬元支付
    陳男，另再向國泰世華商業銀行貸款100 萬元，國泰世華
    商業銀行於94年7 月27日通知已核准，惟系爭房地之所有權
    狀於陳男保管中，陳男表示業遺失，又其將屆65歲，逾
    齡即無法辦理該筆貸款，加以其後聯絡自訴人多日無著，故
    向地政機關申請補發權狀，其已支付多筆款項予自訴人，故
    無涉犯詐欺罪可言，又因陳男陳稱遺失權狀，是其依法申
    請權狀補發，尚無使公務員登載不實之犯罪故意，更不應以
    誣告罪相繩等語；而被告乙○○則辯以：渠原於花蓮更生保
    護協會擔任義工，至93年農曆年前，始返回臺北與被告甲○○同住系爭房屋，且從未與自訴人接洽，亦未與被告甲○○
    至地政事務所辦理補辦權狀事宜，自無涉犯自訴人所指罪嫌
    等語。
四、按刑法第339 條詐欺罪所謂之詐術使人交付，必須被詐欺人
    因其詐術而陷於錯誤，若其所用方法，不能認為詐術，亦不
    致使人陷於錯誤，即不構成該罪，此觀諸最高法院所著46年
    台上字第260 號判例意旨即明。查系爭房屋之租賃及系爭房
    地之買賣，除簽訂買賣契約時，自訴人曾到場簽約外，餘均
    係自訴人委由證人即自訴人之父陳男與被告甲○○接洽，
    又被告乙○○從未在場等情，業據證人陳男結證在卷。職
    此，即難謂被告乙○○有對自訴人或陳男實施詐術可言。
五、次查，被告甲○○以價金510 萬元購買自訴人前述不動產，
    約定以先前租賃關係之押金38,000元作為價款之一部分，被
    告甲○○應以貸款清償自訴人之承貸債務，尾款由被告甲○○另行貸款，不足部分，於該不動產辦理過戶登記時，以現
    金一次補之事實，有在卷之不動產賣賣契約書可證。系爭不
    動產且於93年3 月25日辦理移轉登記，另有土地暨建物登記
    謄本存卷可據。被告甲○○對於其尚有尾款未給付自訴人乙
    節，並不否認；惟其於雙方訂定買賣契約後，即曾以57,000
    元之租金暨押金作為買賣價金之一部分，並迭向銀行辦理貸
    款，且陸續給付如前所述總計378 萬元之價款，及依約繳納
    稅金10,639元等事實，均經證人陳男於本院審理時所證述
    在卷，另有被告提出之陽信商業銀行匯款收執聯、國泰世華
    商業銀行匯出匯款回條、臺北縣政府稅捐稽徵處中和分處土
    地增值稅繳款書等附卷可憑。茲姑不論被告甲○○為系爭買
    賣已支出之定金、稅款，其向銀行貸款，乃基於其個人信用
    ，經銀行核查後授信，且於承貸後尚須承擔債務，惟迄本件
    審理終結止，自訴人並無提出任何銀行認被告甲○○延滯債
    務之事實，是自訴人於臺北古亭郵局94年10月25日第1968
    號存證信函中，指摘其購買系爭不動產，未支出分文云云，
    顯詞溢忽情。第查，被告甲○○為此不動產買賣，已給付自
    訴人賣賣價金逾半，其金額非低，以此比例觀之，衡諸情理
    ，實不足遽指其整體交易行為係一詐術。再者，被告甲○○
    向銀行辦理貸款固然係用以給付系爭不動產買賣之價金，然
    系爭買賣契約並無明文約定，被告甲○○貸得之款項應全額
    作為價金之用，承此，被告甲○○將部分款項移為他用，亦
    不可謂係詐術，從而，被告甲○○因貸款取得之款項，非可
    視為不法所得。此外，被告甲○○與自訴人間因此買賣爭執
    ，於糾紛未定期間，縱繼續住居於系爭建物內，猶不可謂之
    不法利得。
六、另查，系爭不動產所有權狀，於93年4 月30日被告甲○○終
    止委任代書丁○○繼續承辦過戶事宜時，經被告甲○○同意
    ，返還予陳男乙情，證人丁○○業在本院審理時證述明確
    ；又被告甲○○事後辦理銀行貸款，再向陳男取用後，仍
    於同年9 月15日交還陳男收執之事，證人陳男亦於本院
    審理時證述在卷。據此，誠可見被告甲○○係依約取得系爭
    權狀，其持用亦為貸款之需，並無利用詐術，並具不法取得
    之故意。
七、被告甲○○於系爭權狀在陳男持有中，向地政機關申請補
    發前開不動產所有權狀，經陳男異議，而遭駁回，固有臺
    北縣中和地政事務所94年10月30日北縣中地登字第09400130
    11號函存卷可稽，然本件尚無稽證可信地政機關因被告甲○○之申請案，已作任何登載。
八、按刑法之誣告罪係以意圖他人受刑事或懲戒處分而為虛偽之
    告訴、告發、報告為構成要件。查甲○○前揭申請，乃意在
    辦理貸款，並無使陳男受刑事訴追之故意，且陳男亦無
    因之受刑事處分之危險，此部分被告甲○○復無成立誣告罪
    之餘地。
九、綜上所述，被告甲○○所為，與刑法詐欺取財、詐欺得利、
    使公務員登載不實及未指定犯人誣告等罪之構成要件，顯不
    該當，縱其尚積欠自訴人買賣價金，充其量，祗屬民事糾葛
    ；而自訴人、陳男與被告甲○○間關於系爭買賣之糾紛，
    則與被告乙○○無干，自訴人明知此節，猶擅作指摘，徒浪
    費司法之訴訟資源。而本院復查無其他稽證，可資證明被告
    等有其他自訴人指訴之犯罪事實，故不能證明被告等犯罪，
    是應為被告等無罪判決之諭知。
據上論斷，應依刑事訴訟法第343 條、第301 條第1 項，判決如
主文。
中    華    民    國    95    年    6     月    23    日
                  刑事第十五庭  審判長法  官  林海祥
                                      法  官  汪怡君
                                      法  官  朱敏賢
以上正本證明與原本無異。
如不服本判決應於送達後10日內向本院提出上訴狀。
                                      書記官  郭勝華
中    華    民    國    95    年    6     月    23    日


司法院資訊處製作；財團法人民間司法改革基金會備份。
